臺灣臺北地方法院刑事判決
109年度訴字第1164號
公  訴  人  臺灣臺北地方檢察署檢察官
被      告  王建勝


                    （現於鹿港基督教醫院長青院區強制治療中）
指定辯護人  本院公設辯護人唐禎琪                
上列被告因公共危險案件，經檢察官提起公訴（109年度偵字第2
8775號），本院判決如下：
    主  文
王建勝放火燒燬自己所有之藥袋，致生公共危險，處有期徒刑拾
月。
    事  實
一、王建勝因向蘇麗春（母子關係）索討金錢迭生爭執，心生不
    滿，憤而基於放火燒燬自己所有藥袋之犯意，於民國109年1
    0月4日5時56分，在臺北市○○區○○○路000號6樓之7蘇麗春住
    處門前，以打火機點燃手中之藥袋，再將藥袋丟棄於放置在
    住家鐵門下之紙箱片上，致蘇麗春住處鐵門遭燻黑，嗣王建
    勝自行撲滅始未釀禍成災，案經蘇麗春向警方及消防隊報案
    ，始悉上情。
二、案經臺北市政府警察局中山分局報告臺灣臺北地方檢察署（
    下稱臺北地檢署）檢察官偵查起訴。
    理  由
壹、程序部分
一、「被告以外之人於審判外之言詞或書面陳述，除法律有規定
    者外，不得作為證據」；又「被告以外之人於審判外之陳述
    ，雖不符同法第159條之1至第159條之4之規定，而經當事人
    於審判程序同意作為證據，法院審酌該言詞陳述或書面陳述
    作成時之情況，認為適當者，亦得為證據；而當事人、代理
    人或辯護人於法院調查證據時，知有第159條第1項不得為證
    據之情形，而未於言詞辯論終結前聲明異議者，視為有前項
    之同意」，刑事訴訟法第159條第1項、第159條之5分別定有
    明文。查本件當事人就本判決所引用審判外之言詞或書面陳
    述之證據能力，於本院審判期日中均未爭執，且迄至言詞辯
    論終結前亦未聲明異議，本院審酌該等具有傳聞證據性質之
    證據，其取得過程並無瑕疵或任何不適當之情況，應無不宜
    作為證據之情事，認以之作為本案之證據，應屬適當，依刑
    事訴訟法第159條之5之規定，自得作為證據。
二、本案其餘認定犯罪事實之非供述證據，查無違反法定程序取
    得之情，依刑事訴訟法第158條之4反面解釋，亦具證據能力
    。　　
貳、實體部分
一、認定犯罪事實所憑之證據及理由
  ㈠上開犯罪事實，業據被告王建勝於本院準備程序及審理時坦
    承不諱（見本院卷第34至35頁、第177頁、第221至223頁）
    ，核與證人蘇麗春之證詞相符（見偵查卷第17至20頁、第61
    至62頁），並有現場蒐證照片6張、台北市中山分局中山二
    派出所110報案紀錄單等件在卷可參（見偵查卷第27至29頁
    、第33至34頁），足認被告上開任意性之自白，核與事實相
    符，堪予採憑。
　㈡公訴意旨雖指：被告上開行為，係基於放火燒燬住宅、放火
    燒燬住宅以外他人所有物及毀損之犯意，故係犯刑法第173
    條第3項、第1項之放火燒燬現供人使用住宅未遂罪，然查：
    ⒈所謂「放火」，係指行為人對於特定物，故意以火力使之
      燃燒者而言。故意包括確定故意與不確定故意二種，前者
      ，指行為人對於構成犯罪之事實，明知並有使該事實發生
      之決意，進而實行該犯罪決意之行為；後者，指行為人對
      於構成犯罪之事實，預見其有發生之可能，惟該犯罪事實
      若發生並不違背其本意，仍然實行該犯罪之行為，予以容
      認而任其發生者而言。而刑法第173條第1項之放火燒燬現
      供人使用住宅罪，為抽象危險犯，行為人若具有放火燒燬
      現供人使用住宅之犯罪故意，並著手實行放火行為，即足
      認有抽象之危險存在，其犯罪即已成立，縱其放火行為未
      發生實害之結果，或行為客體尚未達燒燬程度，僅屬犯罪
      既、未遂之問題；另刑法第175條第1項之放火燒燬他人所
      有物品罪、同條第2項之放火燒燬自己所有物品罪，皆為
      具體危險犯，除行為人具有放火燒燬他人或自己所有物品
      之犯罪故意，著手實行放火行為者外，尚須致生公共危險
      ，始成立該罪，至所稱「致生公共危險」，亦不以發生實
      害結果為必要，祇須有發生實害之蓋然性為已足。因而，
      上開所述各罪，無法以燒燬之程度作為區別，端在行為人
      於行為之初，究係基於放火燒燬現供人使用之住宅，抑或
      放火燒燬住宅等以外之物之故意為斷。至行為人犯罪之犯
      意為何，自當審酌事發當時情況，觀其行為動機、起火情
      形、所使用犯罪工具、危害公共安全程度、行為後之情狀
      等，予以綜合觀察論斷。
　　⒉被告固在蘇麗春住處門口點火燃燒自己之藥袋，致蘇麗春
      住處鐵門遭燻黑，然其否認有放火燒燬蘇麗春住宅之犯意
      ，辯稱：其係因生氣而燒藥袋，隨即將火勢撲滅等語(見
      偵查卷第9至12頁）；證人蘇麗春於偵訊時證稱：我在屋
      內沒有看到王建勝如何放火，我大兒子說門外在冒煙，我
      不敢開門，就直接打119，後來王建勝自己把火勢踩滅，
      他只有燒燬自己的藥袋，沒有燒燬別的東西，我報警之後
      ，他就跑去樓下管理室了等語（見偵查卷第62頁）。互核
      上開被告與證人蘇麗春之陳述，被告在蘇麗春住處門外燃
      燒其自己之藥袋，點火燃燒後，隨即自行撲滅火勢，並至
      大樓管理室等待等情，既屬事實，依其引火地點在鐵門外
      ，引燃物為藥袋，燃燒後先主動撲滅火勢，再至大樓管理
      室等待，積極阻止災情擴大且始終未離去大樓等情狀；參
      以該屋為被告之住居所，衡情亦無燒燬自己所住房屋，造
      成沒有棲身處所的理由，綜合以上各情判斷，實難認定被
      告當初點火燃燒藥袋，是要放火燒燬蘇麗春之住宅，應係
      如被告所稱係因一時氣憤之意，此外，遍觀全案卷證資料
      ，亦無證據可資佐證被告於點燃上述物品時，主觀上具有
      放火燒燬現有人所在之住宅或建築物犯意存在，公訴意旨
      所認，容有誤會。
  ㈢綜上，本案事證已臻明確，被告前開犯行堪以認定，均應予
    依法論科。　　　
二、論罪科刑
　㈠論罪部分
　　⒈核被告王建勝所為，係犯刑法第175條第2項之放火燒燬住
      宅等以外自己所有物之罪。公訴意旨雖指被告係犯刑法第
      173條第3項、第1項之放火燒燬現供人使用住宅未遂罪，
      惟尚不足認定被告主觀上有放火燒燬住宅之故意，已如前
      述，是起訴法條容有未洽，但起訴之基本社會事實既屬同
      一，爰於踐行告知程序並經公訴人同意後（見本院卷第35
      、218頁），變更起訴法條，附此敘明。
　  ⒉刑法第175條第2項放火燒燬住宅等以外之自己所有物，致
      生公共危險罪，雖同時侵害私人財產法益，但仍以保護社
      會公安法益為重（最高法院87年度台非字第269號判決意
      旨參照），故其縱使延燒其他物品，不論屬於自己或他人
      ，仍應包括在同一放火行為內，而屬單純一罪，不另成立
      刑法第175條第3項之失火罪，併予說明。
　㈡科刑部分
　　⒈被告因精神疾患長期在臺北市立聯合醫院松德院區就醫，
      為明瞭被告於本案行為時之行為能力，本院依公設辯護人
      之聲請將被告送至前開醫院進行精神鑑定，依該院鑑定報
      告書所載之鑑定結果為「⒈王員係『雙相疾患』亦稱『情感性
      精神病』、『躁鬱症』患者，亦有多種『物質使用疾患』往歷
      ，105-110年期間曾在本院區住院治療7次。⒉本案發生時
      ，王員係在本院區門診追蹤。就與本案發生時間最為緊接
      之兩次就診，109年9月23日（門診）、10月4日（急診）
      之病歷記述觀之，無理由認為王員行為時可能係處於所罹
      患『雙相疾患』惡化狀態下，自無刑法第19條第1項、第2項
      之適用，是亦無考慮施以監護處分之必要。」（見本院卷
      第169至172頁）。由前開鑑定報告可知，被告於109年10
      月4日犯案時，雖為「雙相疾患」之患者，但案發當日被
      告就醫時，情緒平穩，言談連貫切題，態度配合，並未觀
      察到明顯精神病症（狀）或躁症表現，進行精神鑑定時，
      鑑定人出示本案起訴書，並簡述犯罪事實之內容，被告對
      於犯罪事實亦不爭執，僅表示係因金錢而與母親起爭執，
      願為自己的行為負責，故經鑑定其在本案發生時，對於其
      行為具有相當的認識能力及控制能力，是依上開鑑定意見
      ，認被告於本案行為時，對於其行為具有相當之認識及控
      制能力，並未因精神障礙或其他心智缺陷，致不能辨識其
      行為違法或欠缺依其辨識而行為之能力，且該能力亦無顯
      著減低之情形。被告及其辯護人主張，本案應依刑法第19
      條第2項之規定減輕其刑云云，尚難憑採。
　  ⒉爰以行為人之責任為基礎，審酌被告僅因向蘇麗春索討金
      錢未果，即於蘇麗春住處門前點火燒燬自己之藥袋，危害
      該棟大樓住戶之安全，並造成蘇麗春住處外之鐵門遭燻黑
      ，且被告並非第一次對家人造成身體上或財產上之危害，
      其行為確應予以非難；惟念其犯後坦承犯行，態度尚可，
      且其確實長期罹患躁鬱症、情感性精神病，並考量被告自
      陳國中畢業之智識程度，目前在基督教醫院接受強制治療
      已快半年，未婚無子女，經濟狀況不佳等一切情狀（見本
      院卷第224頁），量處如主文所示之刑。
三、沒收部分：
    按供犯罪所用、犯罪預備之物或犯罪所生之物，屬於犯罪行
    為人者，得沒收之，於全部或一部不能沒收或不宜執行沒收
    時，追徵其價額；宣告沒收或追徵，有過苛之虞、欠缺刑法
    上之重要性、犯罪所得價值低微，或為維持受宣告人生活條
    件之必要者，得不宣告或酌減之，修正後之刑法第38條第2
    項前段、第4項、第38條之2 第2 項定有明文。其立法理由
    說明為符合比例原則，兼顧訴訟經濟，爰參考德國刑法及德
    國刑事訴訟法之規定，增訂過苛調節條款，於宣告沒收或追
    徵於個案運用有過苛之虞、欠缺刑法上之重要性或犯罪所得
    價值低微之情形，得不予宣告沒收或追徵，以節省法院不必
    要之勞費，並調節沒收之嚴苛性。經查，本案被告持以點火
    之打火機，據被告陳稱該打火機已經丟掉了等語（見偵查卷
    第12頁），又無積極證據證明現尚存在，復未扣案，亦非屬
    違禁物或本院應義務沒收之物，且價值甚微，顯欠缺刑法上
    重要性，為免日後執行困難，爰不予宣告沒收。　　　 
據上論斷，應依刑事訴訟法第299條第1項前段、第300條，刑法
第175條第2項，判決如主文。
本案經檢察官邱舜韶提起公訴，檢察官葉芳秀到庭執行職務。
中　　華　　民　　國　 111　　年　　 7　　月　　13　　日
　　　　　　　　　刑事第十庭    審判長法　官   林孟皇
　　　　　　　　　                    法  官   陳采葳
　　　　　　　　　                    法  官　 趙書郁
上正本證明與原本無異。 
如不服本判決應於收受送達後20日內向本院提出上訴書狀，並應
敘述具體理由；其未敘述上訴理由者，應於上訴期間屆滿後20日
內向本院補提理由書（均須按他造當事人之人數附繕本）「切勿
逕送上級法院」。告訴人或被害人如對於本判決不服者，應具備
理由請求檢察官上訴，其上訴期間之計算係以檢察官收受判決正
本之日期為準。 因疫情而遲誤不變期間，得向法院聲請回復原
狀。
                                      書記官   劉珈妤
中　　華　　民　　國　　111 　年　　7 　　月　　14　　日
附錄論罪科刑法條：
中華民國刑法第175條
放火燒燬前二條以外之他人所有物，致生公共危險者，處1年以
上7年以下有期徒刑。
放火燒燬前二條以外之自己所有物，致生公共危險者，處3年以
下有期徒刑。
失火燒燬前二條以外之物，致生公共危險者，處拘役或9千元以
下罰金。